臺灣高雄地方法院民事判決　九十二年度保險字第五號
　　原　　　告　　乙○○
　　法定代理人　　己○○
　　訴訟代理人　　甲○○
　　訴訟代理人　　丙○○律師
　　被　　　告　　華南產物保險股份有限公司
　　　　　　　　　　　　　　　設台北市○○○路○段五六０號五樓
　　法定代理人　　丁○○　　　.
　　訴訟代理人　　李國賢　　　.
　　　　　　　　　庚○○　　　.
　　受 告 知人　　震興小客車租賃有限公司
　　　　　　　　　　　　　　　.
　　法定代理人　　戊○○　　　.
右當事人間給付保險金事件，經本院於民國九十三年二月五日言詞辯論終結，本院判
決如左：
    主      文
原告之訴及假執行之聲請均駁回。
訴訟費用由原告負擔。
    事實及理由
一、按訴狀送達後，原告不得將訴變更或追加他訴，但擴張或減縮應受判決事項之聲
    明者，不在此限，民事訴訟法第二百五十五條第一項第三款定有明文。本件原告
    於起訴狀請求判決被告應給付原告新台幣（下同）一百萬元，及自民國（下同）
    九十二年元月十六日至清償日止按年息百分之五計算之利息。嗣於起訴狀繕本送
    達後，於本院準備程序期日，就訴之聲明利息部分減縮自起訴狀繕本送達翌日即
    九十二年一月二十四日起算。其減縮之部分，係屬減縮應受判決事項之聲明，參
    諸前揭規定，應予准許，合先敘明。
二、原告起訴主張：訴外人潘建文於九十一年二月九日向震興小客車租賃有限公司（
    下稱震興小客車租賃公司），承租車牌號碼為ＪＪ─二七五九號自小客車後，交
    由原告乙○○負責駕駛，兩人於九十一年二月十日凌晨二時許，同乘該車行經台
    二十六號公路南下三十一點五公里處時，因車輛跨越雙黃線而與對向車道來車發
    生撞擊，致車內乘客潘建文傷重死亡，駕駛人即原告則因顱內出血，致中樞神經
    障害，無法行動，且無自理及判斷能力，經本院以九十一年禁字第一四二號宣告
    為禁治產人。因震興小客車租賃公司就原告所駕駛之上開自小客車，曾向被告投
    保汽車乘客責任險，依保險契約約定，若該小客車乘客發生保險事故致死亡或殘
    障時，被告應依約給付保險金額。原告既因本件保險事故發生，成為禁治產人，
    而禁治產人係屬第一級殘障，依保險契約約定賠償比率應為百分之百，是原告自
    得依震興小客車租賃公司與被告所簽訂汽車乘客保險契約之規定，向被告請求給
    付保險金等語。並聲明：(一)被告應給付原告一百萬元，及自起訴狀繕本送達翌日
    至清償日止，按年息百分之五計算之利息。(二)願供擔保請准宣告假執行。
三、被告則以：震興小客車租賃公司就所有系爭ＪＪ─二七五九號自小客車向被告投
    保有汽車乘客責任險，故該公司係屬本保險契約之列名被保險人，而訴外人潘建
    文向震興小客車租賃公司租用該車，依本件汽車第三人責任保險第二條第二項第
    三款規定，其為本保險契約約定經列名被保險人許可使用該車之人，若其因使用
    被保險汽車發生意外事故，致乘客死亡、殘廢或受有體傷時，被告始對乘客負賠
    償責任。本件車禍發生當時，被保險車輛係由原告所駕駛，原告非係本保險契約
    約定使用汽車之人，故不符合保險契約乘客之定義，被告當然無須給付保險金。
    如認被告仍要負給付保險金之責，本件係因原告駕駛車輛有過失，始致車禍之發
    生，而被告已就系爭車輛車體損失之部分，賠償震興小客車租賃公司二十三萬六
    千六百九十元，依保險法第五十三條規定應取得代位權，自得主張就前開賠償金
    額與原告之請求互相抵銷等語，資為抗辯。並聲明(一)原告之訴及假執行之聲請均
    駁回；(二)如受不利判決，願供擔保，請准免為假執行之宣告。
四、本件原告主張：震興小客車租賃公司曾就所有系爭ＪＪ─二七五九號自小客車向
    被告投保汽車乘客責任險，而訴外人潘建文向震興小客車租賃公司，承租系爭自
    小客車後，交由原告乙○○負責駕駛，兩人於九十一年二月十日凌晨二時許，同
    乘該車行經台二十六號公路南下三十一點五公里處時，因車輛跨越雙黃線與對向
    車道來車發生碰撞，致潘建文傷重死亡，原告則因顱內出血，致中樞神經障害，
    無法行動，且無自理及判斷能力，經本院宣告為禁治產人之事實，除據其提出系
    爭自小客車租賃契約書、道路交通事故調查報告表、本院九十一年禁字第一四二
    號裁定影本各一份為證外，亦為被告所不爭執，並提出震興小客車租賃公司所投
    保之汽車保險單影本及自用汽車保險條款各一份可參，自堪信為真實。惟原告主
    張被告應依前開汽車乘客責任險之規定，就其因保險事故，致成為第一級殘廢，
    依約應給付保險金等情，為被告予以否認，並以原告並不符合保險契約乘客之定
    義為由，拒絕給付保險金等語為辯。
五、經查：依被告所提汽車乘客責任險附加條款第一條規定，所謂汽車乘客責任險係
    指：茲經雙方同意，在被保險人繳付保險費後，本公司對被保險人因所有、使用
    、管理被保險汽車發生意外事故，致乘客死亡、殘廢或受有體傷時，本公司依照
    本保險單汽車第三人責任險有關條款及下列各項規定負賠償之責。前項所稱乘客
    包括駕駛人及乘坐或上下被保險汽車之人。而系爭保單汽車第三人責任保險條款
    第二條，就被保險人之定義規定為：本保險所稱之「被保險人」，其意義包括列
    名被保險人及附加被保險人：一、列名被保險人係指本保險契約所載明之被保險
    人，包括個人或團體。二、附加被保險人係指下列之人而言：（三）經列名被保
    險人許可使用或管理被保險汽車之人。本件據被告所提汽車保單所載被保險人為
    震興小客車公司，故其應為系爭保險契約之列名被保險人。又訴外人潘建文因係
    向震興小客車公司承租系爭自小客車，解釋上應為經列名被保險人許可使用被保
    險汽車之人，故其應為附加被保險人。又據被告所提經財政部核定修正之自用汽
    車保險條款所載，汽車第三人責任保險條款及乘客責任險等共同原則，均規定於
    汽車保險共同條款當中，是若乘客責任險條款中無特別除外之規定，汽車保險共
    同條款均應予適用。按未經列名被保險人許可或無照（含駕照吊扣、吊銷期間）
    駕駛或越級駕駛之人，駕駛被保險汽車所致之賠償責任，保險公司不負賠償責任
    ，上開自用汽車保險條款之汽車保險共同條款第十條不保事項第一項第五款定有
    明文。參以系爭汽車乘客責任險條款，對上開不保事項並未有特別之除外規定，
    自應受該不保事項之拘束，是除訴外人潘建文外，原告是否亦為經列名被保人許
    可駕駛之人即為本件關鍵所在。觀之潘建文承租系爭自小客車所簽訂之中華民國
    小客車租賃定型化契約書第七條規定：乙方（指潘建文）應在約定範圍內使用車
    輛並自行駕駛，不得擅交無駕照之他人駕駛，從事營業行為或充作教練車等用途
    ，非經甲方（即震興自小客車租賃公司）同意並登記，不得交他人駕駛。系爭汽
    車乘客責任險之列名被保險人即震興自小客車租賃公司既經由租賃契約條款之約
    定，明文表示非經其同意並登記，自小客車承租人不得將車輛交由他人駕駛。潘
    建文在震興自小客車租賃公司未同意之情形下，將系爭自小客車交由原告駕駛，
    原告自非經列名被保險人許可駕駛之人，應受前揭汽車保險共同條款不保事項之
    拘束，從而，其本於系爭汽車乘客保險契約之規定，請求被告給付保險金一百萬
    元，及自起訴狀繕本送達翌日起至清償日止，按年利率百分之五計算之利息，為
    無理由，應予駁回。
六、原告之訴既經駁回，其假執行之聲請即失所附麗，應併予駁回。
七、本件事證已臻明確，兩造其餘攻擊防禦方法，核與判決結果不生影響，爰不一一
    論述，併此敘明。
八、結論：原告之訴為無理由，依民事訴訟法第七十八條，判決如主文。
中　　　華　　　民　　　國　　九十三　　年　　　二　　　月　　 十九 　　日
                              臺灣高雄地方法院民事第二庭
~B審判長法官
~B      法官
~B      法官
右為正本係照原本作成。
如不服本判決，應於送達後廿日內，向本院提出上訴狀並表明上訴理由，如於本
判決宣示後送達前提起上訴者，應於判決送達後十日內補提上訴理由書（須附繕本）。
中　　　華　　　民　　　國　　九十三　　年　　　二　　　月　　 十九 　　日
~B法院書記官　陳孟瑩
